臺灣臺北地方法院民事判決　　　　　　93年度重訴字第1416號
原　　　告　乙○
　　　　　　甲○
　　　　　　戊○○
　　　　　　丁○○
　　　　　　丙○○
　　　　　　己○○
上列六人共同
訴訟代理人　吳麒律師
被　　　告　高朝國（即祭祀公業高佛福、高積資管理人）
　　　　　　　　　　　住台北市○○路○段88號4樓
訴訟代理人　吳麗雲律師
上列當事人間請求給付慰勞金事件，本院於94年8月11日言詞辯
論終結，判決如下：
    主  文
被告高朝國（即祭祀公業高佛福、高積資管理人）應給付原告每
人各新台幣壹佰萬元，及自九十三年十二月十日起至清償日止，
按年息百分之五計算之利息。
訴訟費用由被告負擔。
    事實及理由
一、按不變更訴訟標的，而補充或更正事實上或法律上之陳述者
    ，非為訴之變更或追加，民事訴訟法第256條定有明文，本
    件原告起訴時訴之聲明為：（一）被告高朝國（即祭祀公業
    高佛福）應給付原告每人各新台幣（下同）五十萬元及其遲
    延利息，（二）被告高朝國（即祭祀公業高積資）應給付原
    告每人各五十萬元及其遲延利息。嗣更正為被告高朝國（即
    祭祀公業高佛福、高積資管理人）應給付原告每人各一百萬
    元及其遲延利息，核屬更正事實上之陳述，非為訴之變更或
    追加，應予准許。
二、原告主張：渠等本為祭祀公業高佛福、高積資之派下員，惟
    因公業登記時為少數人把持，致使公業登記派下員時刻意脫
    漏，原告乙○、甲○、戊○○、丁○○、丙○○（下稱乙○
    等五人）於民國85年間提出確認派下權存在訴訟，原告己○○於91年間提出確認派下權存在訴訟，皆於92年間判決確定
    ，確認原告六人為祭祀公業高佛福、高積資之派下員。惟祭
    祀公業高佛福、高積資於88年間處分財產，並經派下員大會
    決議發放每名派下員新臺幣（下同）1,000,000元之慰勞金
    ，被告於92年10月26日召開派下員大會亦決議通過對原告乙○等五人發放1,000,000元之慰勞金；祭祀公業雖對原告己○○提起再審之訴，然不影響原告經法院判決確認為祭祀公
    業高佛福、高積資派下員之權利，且被告之再審之訴，亦經
    鈞院以93年再字第5號判決駁回，原告己○○既經判決確認
    其派下員資格，則己○○之派下員權利當溯及其父高清溪於
    86 年間死亡時即得享有派下員權利，甲○等五人亦同享有
    溯及效力。祭祀公業高佛福、高積資既決議發放每一名派下
    員慰勞金1,000,000元，原告六人自有權依該次派下員大會
    決議內容請求。又本筆慰勞金，原告甲○等五人部分本經被
    告前任管理人同意於93年4月30日發放，惟期間過後甲○等
    人一再催促被告，被告皆置之不理，而己○○為被告不承認
    其權利，爰依92年10月26日派下大會決議及被告公業發放1,
    000,000元派下大會決議請求被告給付。並聲明：被告高朝
    國（即祭祀公業高佛福、高積資管理人）應給付原告每人各
    1,000,000元，及自起訴狀繕本送達之翌日起至清償日止，
    按年息百分之五計算之利息。
二、被告則以：（一）祭祀公業高佛福、祭祀公業高積資於92年
    10 月26日召開92年度第3次臨時派下員大會時，僅訴外人高
    楓杰、高俊偉辦妥派下員登記並出席該大會，故該派下員大
    會僅決議通過補發高楓杰、高俊偉二人之慰勞金，原告六人
    之慰勞金既未經祭祀公業高佛福、祭祀公業高積資派下員大
    會決議發放，原告渠等自不得請求發放；（二）被告高朝國
    於91年3月30日經選任為系爭公業之管理人，因前任管理人
    侵占公業公款，並未辦理移交，故關於原告主張公業於88年
    處分公業財產後，曾有發放每名派下員1,000,000元之慰勞
    金決議，應由原告負舉證責任，縱令屬實，惟原告乙○等5
    人當時與系爭公業之其他派下員正在訴訟中，一、二審均為
    原告等5人敗訴，90年8月最高法院發回更審後，原告乙○等
    5人才於92年間獲勝訴判決確定，故該次會議僅針對原有之
    派下員發放慰勞金至明。原告己○○更是於91年8月19日才
    起訴請求確認派下權存在，之前並無任何主張，故原告所謂
    之發放慰勞金會議決議，亦絕無可能包括對原告己○○發放
    慰勞金。另由92年10月26日之臨時派下員會議記錄，依當時
    參與會議之派下員之真意，係針對原有之派下員發放，不包
    括訴訟中之案外人高楓杰、高俊偉、原告乙○等5人及另案
    之高盛良，更不包括當時尚未起訴之原告己○○及另案之高
    斌書，故才會有92年10月26日臨時派下員之補發高楓杰、高
    俊偉慰勞金之決議，因當時僅高楓杰、高俊偉二人已辦妥派
    下員登記並出席該大會。（三）祭祀公業管理人之權限，僅
    得為公業財產之保存行為、利用行為及改良行為，並無處分
    公業財產之權限，原告所據以請求之上開二次會議，並未決
    議通過對原告6人發放慰勞金，公業管理人即被告高朝國並
    無職權發放。且祭祀公業發放慰勞金係處分祭祀公業之財產
    ，非管理人之權責，原告應以實體法權利人即祭祀公業高佛
    福、高積資之其餘派下員為被告始為適格，原告以被告高朝
    國為被告提起本件訴訟，為被告不適格等語資為抗辯。並聲
    明：原告之訴駁回。
三、原告主張其等分別於85年、91年間提出確認派下權存在之訴
    ，皆於92年間經法院判決確認為祭祀公業高佛福、高積資之
    派下員之事實，業據其提出最高法院92年度台上字第1490號
    民事裁定、本院91年度訴字第5260號民事判決、93年度再字
    第5號民事判決各一件（見本院卷第10頁至第22頁、第29頁
    至第31頁）為證，復為被告所不爭執，自堪認為真實。
四、按台灣之祭祀公業並無當事人能力，故關於祭祀公業之訴訟
    ，應由其派下全體起訴或被訴，但於祭祀公業設有管理人之
    情形，得以該管理人之名義起訴或被訴。而關於祭祀公業之
    訴訟，以管理人名義起訴或被訴者，當事人欄應表明其為祭
    祀公業管理人，以表示其非以自己名義起訴或被訴，最高法
    院74年台上字第1359號判例參照。本件被告為祭祀公業之管
    理人，原告起訴時，已於當事人欄表明其為祭祀公業管理人
    ，即為適格之被告，被告辯稱原告提起本件，當事人不適格
    ，即不可採。
五、原告主張被告應依祭祀公業高佛福、高積資派下員大會之決
    議，給付原告每人慰勞金各一百萬元本息，為被告所否認，
    並以上開情詞置辯。則本件應審究者，為祭祀公業高佛福、
    高積資有無於88年間處分財產，並經派下員大會決議發放每
    名派下員1,000,000元之慰勞金？原告經嗣後判決確認為祭
    祀公業高佛福、高積資派下員，被告可否以原告未辦妥派下
    員登記，拒絕給付慰勞金？茲分述如下：
（一）按祭祀公業係以祭祀祖先為目的而設立之獨立財產，祭祀
      公業之派下權具有祭祀祖先之身分與義務，並對於祭祀公
      業之財產享有公同共有之權利，具有身份權與財產權之性
      質。另按關於祭祀公業派下權之繼承或喪失，依規約定之
      ，無規約或規約未規定者，依民事習慣定之。民政機關核
      發派下員全員證明書，係因當事人之申請而發給，並無確
      定私權之效力（祭祀公業土地清理要點第8條以及第12條
      參照）。
（二）被告否認祭祀公業高佛福、高積資曾於88年間處分財產，
      並經派下員大會決議發放每名派下員1,000,000元之慰勞
      金之事，經查，依原告所提92年10月26日祭祀公業高佛福
      、高積資派下員大會錄音譯文（自33分鐘起至39分33秒止
      ）所示：「高秉男說：我剛才講一句話你可能無聽，他們
      有來向我要錢，要給公業討錢，他們要追索我們發的一百
      萬慰勞金，當初時，大家老實講，已經在辦加入可以領
      .... 。主席高朝國說：這條代誌可能有些人無啥了解，
      我再重複一次，就是我們當初時，我們有發這個一百萬元
      的慰勞金，是民國90年就發的，.... 」，被告對於此部
      份之錄音譯文並不爭執，而從該錄音譯文對話中，可知該
      祭祀公業確曾決議發放1,000,000元慰勞金；再參以原告
      提出高秉男於93年3月與原告甲○、乙○、戊○○、丁○○、丙○○及案外人高楓杰、高俊偉、高盛良所簽訂之協
      議書一紙，協議書內記載：「就祭祀公業高積資、高佛福
      於民國八十八年間處分公業財產（三十二間不動產）發放
      慰勞金乙事」（見本院卷第33頁），縱被告對於上開協議
      書雖爭執高秉男當時並非公業之管理人，該協議書對被告
      不生效力云云，惟該協議書內容清楚記載「祭祀公業高積
      資、高佛福於民國八十八年間處分公業財產（三十二間不
      動產）發放慰勞金乙事」，應認原告主張祭祀公業高佛福
      、高積資曾於88年間處分財產，並經派下員大會決議發放
      每名派下員1,000,000元之慰勞金一節為可採。
（三）本件原告均為祭祀公業高佛福、高積資之派下員，業經最
      高法院92年度台上字第1490號民事裁定、本院91年度訴字
      第5260號民事判決確認無訛，並為被告所不爭執。原告甲○之父高水木於56年5月12日死亡、原告乙○之父高茂榮
      於82年4月14日死亡、原告己○○之父高清溪於86年2月20
      日死亡、原告丙○○、丁○○、戊○○之父高朝廷於83年
      12月20日死亡、有原告所提戶籍謄本可稽，高水木、高茂
      榮、高朝廷、高清溪均已死亡，原告既為祭祀公業高佛福
      、高積資已去世派下員之直系血親卑親屬男性，且姓高，
      依祭祀公業高佛福管理章程、祭祀公業高積資管理章程第
      五條（見本院卷第72頁至第75頁），當然取得派下員之資
      格。而其派下權為具有財產權之性質，依民法第1147條：
      「繼承因被繼承人死亡而開始」之規定，於被繼承之派下
      員死亡時，當然因繼承而取得派下員之身分及其派下權；
      是原告於其被繼承人死亡時起，即已取得祭祀公業派下員
      之權利。至於有無向民政機關為派下員之備查，依據前揭
      祭祀公業土地清理要點第8條、第12條之規定，並不影響
      原告派下員之資格及其派下權之權利。
（三）被告雖辯稱縱有發放慰勞金之決議，係針對原有之派下員
      發放，不包括訴訟中之原告，派下員大會未決議發放原告
      慰勞金云云。然查，依上開祭祀公業之管理章程第5條之
      約定，對於派下員之資格、派下權之繼承，並無以向行政
      機關登記報備為要件，且依上開所述民法繼承之規定，應
      認原告於其被繼承人死亡時起即為祭祀公業之派下員，同
      時與其他派下員享有相同派下權之權利，被告所辯，自難
      引為有利之認定。
六、從而，原告基於祭祀公業高佛福、高積資派下員之身分，依
    被告於88年間處分財產所召集派下員大會，為每位派下員發
    放100萬元慰勞金之決議，請求被告給付派下員之慰勞金各
    100萬元，並自起訴狀繕本送達被告之翌日即93年12月10日
    起至清償日止，按年息百分之五計算之法定遲延利息，為有
    理由，應予准許。
七、至兩造其餘之攻擊或防禦方法，及未經援用之證據，經本院
    斟酌後，認為均不足以影響本判決之結果，自無逐一詳予論
    駁之必要。
八、據上論結，本件原告之訴為有理由，依民事訴訟法第78條，
    判決如主文。
中　　華　　民　　國　　94　　年　　8 　　月　　25　　日
　　　           民事第二庭   法  官  吳淑惠
以上正本係照原本作成。
如對本判決上訴，須於判決送達後廿日內向本院提出上訴狀
中　　華　　民　　國　　94　　年　　8 　　月　　26　　日
                              書記官  蔡凱如
